臺灣高等法院民事判決　　　　　　　　　91年度重訴字第58號
原　　　告　甲○○
　　　　　　丙○○
上二人共同
訴訟代理人　林明正律師
複　代理人　吳忠勇律師
　　　　　　林育生律師
被　　　告　乙○○
　　　　　　　　　　　　號2樓.
　　　　　　丁○○
　　　　　　　　　　　(現另案.
上列當事人間因侵權行為損害賠償事件，本院於95年12月19日言
詞辯論終結，判決如下：
    主  文
被告等應連帶給付原告丙○○新台幣貳佰伍拾萬元、應連帶給付
原告甲○○新台幣貳佰伍拾萬元，及均自民國九十一年七月三十
一日起至清償日止按年息百分之五計算之利息。
訴訟費用由被告等連帶負擔。
    事實及理由
甲、程序方面：
一、本件被告等經合法通知，無正當理由，未於言詞辯論期日到
    場，核無民事訴訟法第386條所列各款情形，爰依原告等之
    聲請，由其等一造辯論而為判決。
二、又被害人張贏方(原名張瑞芬)提起本件刑事附帶民事訴訟後
    ，於民國90年8月26日死亡，因其前已與配偶高賢明離婚，
    且無直系血親卑親屬，故而其父即原告丙○○、其母即原告
    甲○○繼承，並於準備程序中聲明承受訴訟在案。惟原告等
    於本院言詞辯論時，將其等之女張贏方提起刑事附帶民事訴
    訟時，有關增加生活費用新台幣（下同）145萬2000元、工
    作損失235萬元及精神慰撫金500萬元部分之請求撤回 (見本
    院卷2第108頁反面)，且原告丙○○撤回其所為喪葬費54萬
    465 0元、扶養費24萬2407元之請求，原告甲○○亦撤回其
    所為扶養費24萬2407元之請求 (見本院卷2第79頁)，故而本
    院僅就原告等依民法第185條第1項、第194條之規定，請求
    被告等連帶賠償原告等精神慰撫金各250萬元部分為審究。
三、按附帶民事訴訟經移送或發回，發交於民事庭後，適用民事
    訴訟法、刑事訴訟法第490條後段定有明文。次按訴之變更
    或追加，非經他造同意，不得為之，但請求之基礎事實同一
    ，或擴張或減縮應受判決事項之聲明者，不在此限，民事訴
    訟法第446條第1項、同法第255條第1項第2款、第3款分別定
    有明文。本件原告等原起訴請求被告等應連帶給付原告丙○
    ○100萬元、連帶給付原告甲○○100萬元，及均自「民事承
    受訴訟暨追加及撤回狀」繕本最後送達被告之翌日即91年7
    月31日起至清償日止按年息百分之五計算之利息。嗣擴張為
    請求被告等應連帶給付原告丙○○250萬元、連帶給付原告
    甲○○250萬元，及均自「民事承受訴訟暨追加及撤回狀」
    繕本最後送達被告之翌日即91年7月31日起至清償日止按年
    息百分之五計算之利息。核屬擴張應受判決事項之聲明，揆
    諸前開規定，應予准許。
乙、實體方面：
一、本件原告等主張：被告乙○○與原告等之女張贏方原係男女
    朋友關係，於民國81年5月間，雙方因意見不合而分手，詎
    料被告乙○○竟因而心生怨懟，對張贏方懷恨不已，自2人
    分手後，即連續多次以電話或當面恫嚇張贏方及張贏方之母
    甲○○，聲稱張贏方如不與之繼續來往或不嫁與其本人，將
    要使張贏方的臉很難看、見不得人或無法見人等語，並要使
    甲○○所經營位於臺北市○○街267號之菸酒商店無法營業
    等語，恐嚇張贏方及甲○○。嗣張贏方與被告乙○○分手後
    ，即與高賢明認識並來往，而於81年12月間結婚，乙○○對
    此益加懷恨在心，亟思報復，遂委請被告丁○○指派禚博魁
    導引李朝勝對於高賢明、張贏方之婚後住所即臺北市○○區
    ○居街4號11樓之電話及高賢明位於臺北市○○○路工作場
    所之電話，裝置竊聽設備，對高賢明、張贏方實施竊聽，以
    掌握該2人之行蹤，迨至82年9、10月間，乙○○因怨懟久積
    ，竟欲使其先前恐嚇要使張贏方的臉很難看等恐嚇之語成真
    ，而另基於使張贏方毀容之重傷害決意，指使被告丁○○尋
    人對張贏方進行毀容之犯行，丁○○遂指示禚博魁（通緝中
    ）及另一不詳姓名成年男子實施該毀容犯行，被告乙○○、
    丁○○及禚博魁與另一名不詳姓名成年男子，就以極具化學
    性灼傷效用之硫酸潑灑人體面部，不僅足使被潑灑者顏面嚴
    重受創，難以或不能回復，甚至會傷及被潑者之眼部導致失
    明，均有主觀上之認識，且其等對於若潑灑之硫酸因量大傷
    及人體咽喉部位之消化道（食道）及呼吸道（氣管），亦有
    會致使傷者因硫酸灼傷引起咽喉消化道狹窄、呼吸道阻塞等
    併發症而導致呼吸道衰竭及缺氧性腦病變，進而使傷者因呼
    吸道、消化道受傷，導致呼吸衰竭死亡之危險，在客觀上亦
    能預見，竟仍基於使張贏方毀容、失明之共同重傷害之犯意
    聯絡，推由禚博魁及另一不詳姓名成年男子於同年10月9日
    11時許，先行至高賢明、張贏方位於臺北市○○區○居街4
    號11樓住所樓下觀察，禚博魁並有與張贏方照面，確定行兇
    對象，禚博魁隨即於當日18時5分許與該不詳姓名之成年男
    子持硫酸至張贏方之前開住所，以尋找「張先生」為由，騙
    使高賢明之子女高宛孜、高偉格開門，並趁張贏方出面應答
    之際，由該不詳姓名之成年男子將硫酸潑向張贏方，致張贏
    方受有臉部三度化學性灼傷，佔體表面積百分之五（張贏方
    容貌因此發生重大變更、缺陷，且不能回復）；兩眼角膜糜
    爛傷、併左眼白內障青光眼；前胸部三度化學性灼傷，佔體
    表面積百分之三；四肢三度化學性灼傷，佔體表面積百分之
    五；肩頸部三度化學性灼傷，佔體表面積百分之二；食道、
    氣管化學性灼傷。嗣其左眼並因而毀敗失明，且因硫酸灼傷
    引起咽喉消化道（食道）狹窄、呼吸道（氣管）阻塞等併發
    症而導致痰多、呼吸道衰竭及缺氧性腦病變一連串併發症，
    進而呈意識昏迷之植物人狀態，再又因其呼吸道及消化道受
    上揭硫酸之化學性傷害以致疤痕攣縮及變形之重傷害，多年
    來因吞嚥及呼吸困難，雖歷經重建及治療，仍因前開呼吸道
    、消化道受傷，導致慢性阻塞性肺炎，終致張贏方於90 年8
    月26日因呼吸衰竭死亡。而被告乙○○、丁○○之刑事責任
    ，經檢察官起訴後，先後由本院刑事庭以91年度上更 ( 二)
    字第707號、89年度上更 (一)字第1144號刑事判決被告等共
    同使人受重傷，因而致人於死罪，分別判處有期徒刑12年確
    定。足見被告等對於原告等之女張贏方確有重傷害致死之故
    意侵權行為甚明，原告等得依民法第185條第1項、第194 條
    之規定，請求被告等連帶賠償精神慰撫金各250萬元。爰提
    起本訴，聲明：被告等應連帶給付原告丙○○250萬元、連
    帶給付原告甲○○250萬元，及均自「民事承受訴訟暨追加
    及撤回狀」繕本最後送達被告之翌日即91年7月31日起至清
    償日止按年息百分之五計算之利息。
二、被告等經合法通知，均未於言詞辯論期日到場，其中被告丁
    ○○亦未提出任何書狀為聲明或陳述；而被告乙○○則曾於
    準備程序中提出書狀，辯稱被告乙○○並未有原告等所指稱
    對於張贏方之故意侵權行為，且原告甲○○及張贏方早於82
    年10月及同年11月間即指訴被告乙○○教唆他人潑酸，自已
    知悉張贏方受有損害及被告乙○○為損害賠償義務人。是以
    被告乙○○縱有原告等所指稱對張贏方之故意侵權行為，其
    等之損害賠償請求權亦已罹於2年之時效而消滅等語。並答
    辯聲明：原告等之訴駁回。
三、本件經依民事訴訟法第463條準用同法第270條之1第1項第3
    款規定，整理並協議簡化爭點及不爭執點後，兩造同意僅就
    言詞辯論時所陳述之事實及主張之法律關係為論斷。查原告
    等主張被告乙○○與原告等之女張贏方原係男女朋友關係，
    82年10月9日18時5分許，不詳姓名之成年男子將硫酸潑向張
    贏方，致張贏方受有臉部三度化學性灼傷，佔體表面積百分
    之五（張贏方容貌因此發生重大變更、缺陷，且不能回復）
    ；兩眼角膜糜爛傷、併左眼白內障青光眼；前胸部三度化學
    性灼傷，佔體表面積百分之三；四肢三度化學性灼傷，佔體
    表面積百分之五；肩頸部三度化學性灼傷，佔體表面積百分
    之二；食道、氣管化學性灼傷。嗣其左眼並因而毀敗失明，
    且因硫酸灼傷引起咽喉消化道（食道）狹窄、呼吸道（氣管
    ）阻塞等併發症而導致痰多、呼吸道衰竭及缺氧性腦病變一
    連串併發症，進而呈意識昏迷之植物人狀態，再又因其呼吸
    道及消化道受上揭硫酸之化學性傷害以致疤痕攣縮及變形之
    重傷害，多年來因吞嚥及呼吸困難，雖歷經重建及治療，仍
    因前開呼吸道、消化道受傷，導致慢性阻塞性肺炎，終致張
    贏方於90年8月26日因呼吸衰竭死亡。而被告乙○○、丁○
    ○之刑事責任，經檢察官起訴後，先後由本院刑事庭以91年
    度上更 (二)字第707號、89年度上更 (一)字第1144號刑事
    判決依被告等共同使人受重傷，因而致人於死罪，分別判處
    有期徒刑12年確定等情，為被告乙○○所不爭執，並有臺北
    市立仁愛醫院82年10月15日北市仁醫診字第1615號驗傷診斷
    書（見被告等被訴重傷害致人於死乙案偵字第27259號卷第
    50頁）、財團法人長庚紀念醫院86年6月30日長庚院法字
    第277號函及診斷證明書、長庚紀念醫院86年10月16日診斷
    證明書及及被害人張贏方傷後所拍攝之照片6張（見上開刑
    案之本院刑事庭上訴審卷第166頁至169頁）、行政院衛生署
    南投醫院90年3月1日診斷證明書（見上開刑案之本院刑事庭
    更 (一)卷2第54頁）、張贏方之殘障手冊及臺北市立仁愛醫
    院於82年10月12日、同年月14日出具之診斷證明書、國立臺
    灣大學醫學院附設醫院83年3月16日之診斷證明書、長庚紀
    念醫院於83年5月30日所發之病危通知單、長庚紀念醫院於
    83年12月30日、84年6月6日、9日之診斷證明書及曾漢棋綜
    合醫院於90年8月29日所出具載明張贏方死亡時間為90年8
    月26日之投縣衛醫院字第4號死亡證明書（見上開刑案之本
    院刑事庭更 (一)卷2第73頁）、行政院衛生署92年3月17日
    衛署醫字第0920200191號函檢送之該署醫事審議委員會第
    0000000號鑑定書（見上開刑案之本院更 (二)卷第57至59
    頁），且經本院調閱上開刑案卷宗查明無訛，堪信原告等此
    部分事實之主張為真正。惟原告等主張被告乙○○教唆被告
    丁○○及禚博魁與另一名不詳姓名成年男子，以極具化學性
    灼傷效用之硫酸潑灑張贏方之身體，致張贏方因呼吸衰竭死
    亡，伊等得依民法第185條第1項、第194條之規定，請求被
    告等連帶賠償精神慰撫金各250萬元等情，則為被告乙○○
    所否認，並以前開情詞置辯。是本件兩造間重要爭執之點厥
    為：(一)、被告乙○○是否教唆被告丁○○及禚博魁與另一
    名不詳姓名成年男子，以極具化學性灼傷效用之硫酸潑灑張
    贏方之身體，致張贏方因呼吸衰竭死亡？(二)、原告等依民
    法第185條第1項、第194條之規定，請求被告等連帶賠償精
    神慰撫金各250萬元，有無理由？茲分述如下：
(一)、被告乙○○是否教唆被告丁○○及禚博魁與另一名不詳姓
      名成年男子，以極具化學性灼傷效用之硫酸潑灑張贏方之
      身體，致張贏方因呼吸衰竭死亡：
１、列載被告乙○○、丁○○於上開刑案之陳述及證人高賢明、
    陳玲秋、林昭榮、鍾育智、邱信運、鍾天保、林進仁、蔡孟
    紘、李明春、李朝勝、姚秀娟、趙維君、陳福文、高宛孜、
    高偉格之證詞：
、被告乙○○：
    82年10月11日於警訊中陳稱：「 (問：你現住址及公司住址
    、電說話碼為何？)我公司在北市○○區○○街63號3樓，電
    話：0000000至6、0000000、、0000000，大哥大號碼：0000
    00000。(問：你與張贏方是何時分開的？當時你們交往情形
    如何？)我與張贏方正式分開，在81年9月中，雙方交往期間
    是同居狀態。(問：你與張贏方分手之時或分手之後，有否
    以不當言詞對她？)我在81年6月初有對她稱：好聚好散，大
    家見面說清楚，我們住是很近，還會見面，見面時候大家會
    很不愉快。（問：據張贏方之母甲○○口頭向本所稱你在81
    年7月中有在張贏方所經營之商店強押張女到車上往淡水去
    談判嗎？）是張女自願跟我上車，我出國後返國要送她化粧
    品、玉鐲、人參，並將她所領酒放在我車後行李箱。我與張
    贏方在81年6月分手，我有要求她打電話給我，在81年農曆7
    月底左右，我有送一條Ｋ金項鍊到張女店內給她生日禮物，
    之後到81年9月初，我在北市○○○路赤峰街口一家銀行外
    面見到，我要跟她說話，但她不理我。（問：你與張贏方交
    往之中，張女私生活情況如何？）張女生活很單純。我在81
    年6、7月中有意去頂她的店，但沒有結果，張女商店於何時
    停業我並不知道」等語（見上開刑案之82年度偵字第27259
    號卷第16頁至18頁、第31頁至33頁）。82年11月6日於警訊
    中陳稱：「我跟張贏方交往有2年多，在81年6月間分手。我
    與張贏方在公賣局前，是事先約好見面，而且當天她亦願意
    跟我上車，我因返國要送她化粧品、玉鐲、人參等物品。我
    不認識徵信人員，未打電話連絡過。（問：82年10月11日，
    你在大安分局臥龍街派出所有否供述好聚好散，否則見面時
    大家會很不愉快等語？）有的，我有講大家都是鄰居，住的
    很近，還會見面，見面時候大家會很不愉快」等語（見上開
    刑案之82年度偵字第27259號卷第6頁背面至8頁）。82年11
    月9日於警訊中陳稱：「79年11月份認識，81年6月、7月分
    開。分開後沒有打電話給她，打的是0000000號電話。在分
    開後於81年9月份碰過一次面，在南京西路承德路口不小心
    碰到，除了9月份碰一次面，還有一次是7月份事先約好碰面
    ，是我開口約她，她約定時間，我載她去關渡。（問：臺北
    市○○○路○段81之2號3至4樓一統徵信公司你是否認識？
    ）一統徵信公司我不認識。我不認識一統徵信公司員工，也
    沒有去過一統徵信公司，沒有打行動電話去一統徵信公司，
    我000000000號行動電話沒有借給別人使用。（問：你前面
    所說認識鍾育智、林昭榮，在那裡認識？）在巨鎮酒店認識
    。（問：警方從電信局所查你用行動電話打到一統徵信公司
    ，你如何解釋？）我打電話是找一位黃先生，但是我不知道
    他是在一統徵信公司。（問：你外號是什麼？）電腦林。（
    問：你與一統徵信公司的人一起吃飯喝酒，也有去過一統徵
    信公司泡茶、聊天，為何不知道這些人是一統徵信公司的人
    ？）我不知道他們是在一統徵信公司」等語（見上開刑案之
    82年度偵字第27259號卷第34至36頁背面）。86年4月17 日
    於檢察官偵訊時陳稱：「那是沒來往後沒多久時間，有帶她
    去淡水，去淡水聊天而已，是在公賣局門口見面，我幫她載
    補貨的東西，那時還未正式分手，她要求回家，我即往回程
    走。我是去黃（指被告丁○○）住的地方，在中山北路馬偕
    醫院對面。我沒有打電話到一統徵信。（問：提示82年11
    月11日乙○○警訊筆錄，你告知警察你行動電話為00000000
    0，有何意見？）沒意見。（問：提示000000000號自82年9
    月1日至同年9月30日通聯紀錄，有何意見？）有意見，我要
    回憶一下，我當時有向錢莊借錢。我是向一位趙姓男子借，
    叫趙老二，我是透過黃借錢，我去馬階對面找黃，我找黃及
    趙，借錢喝酒。借5、6次，借1、20萬元，都是中山北路馬
    偕醫院對面借，金錢都是託游文良去拿的，有算利息，多少
    我不知。81年至82年間都有去借，借款沒有開本票，都以開
    支票給他，都是三信五常分社，而游在臺北市農會的票。我
    不認識徵信社的人。我大哥大、呼叫器在83年間換的，時間
    忘記了，我跟黃清海有金錢往來」等語（見上開刑案之85年
    度偵字第21566號卷第91頁背面至97頁）。86年6月25日於原
    法院刑事庭陳稱：「79年底認識張贏方，81年6、7月間分手
    ，我們個性不相投。我於5月間出國直到月底才回國，6月間
    都有電話聯絡。有於81年7月間到北市○○○路○段菸酒公
    賣局批購處等張贏方，她與我約在該處相見聊天，且還送她
    手鐲、人參等，我到大陸帶回禮物，當時她要求回家時，我
    就送她回去。認識丁○○，81年之前就認識，只知他辦房屋
    二胎，不知他何職業」等語（見上開刑案之原法院卷第37頁
    ）。86年6月25日於原法院刑事庭提出之調查證據聲請狀載
    明：「張贏方在被告乙○○開設之鉅翔資訊股份有限公司掛
    名職員報勞保，因報勞保之故，公司亦必須報張贏方有領薪
    水，其母甲○○於82年2月間為報綜合所得稅，來公司要被
    告乙○○繳納所得稅之稅款，被告乙○○還簽發鉅翔公司三
    信五常分社ＨＣ0000000號、面額3000元、82年2月10日兌付
    之支票」等語（見上開刑案之原法院卷第44頁）。86年9 月
    12日於原法院刑事庭陳稱：「78年間鉅翔公司設立登記，82
    、3年間曾變更。82年2月10日支票要申報所得稅，因為她辦
    勞保，78或79年間辦勞保，82年間退保，保費是我為張贏方
    繳」等語（見上開刑案之原法院卷第155頁背面）。87年2月
    25日於本院刑事庭上訴審陳稱：「由臺北市稅捐稽徵處大同
    分處函及臺北市政府警察局大同分局函可知，張贏方及其母
    所稱81年5月間使他們的店無法經營之說是不正確的，他們
    到82年才結束營業，而張母是因懷疑我檢舉其電玩店，而懷
    恨在心」等語（見上開刑案之本院上訴審卷第77頁背面）。
    87年1月14日、同年3月4日於本院刑事庭上訴審提出之聲請
    狀分別記載：「聲請傳喚證人鍾天保，待證事項：被告乙○
    ○與張贏方分手後，於81年5月22日出國，該日張贏方是否
    尚與證人開車一齊至中正機場送行？」、「鍾天保亦認識張
    贏方，知張女與乙○○有交往，乙○○於81年5月22日與鍾
    天保一起出國，張贏方有到機場送行。至81年8月間出國，
    張女亦有到機場送行」等語（見上開刑案之本院上訴審卷第
    43頁背面、第99頁）。87年7月28日於本院刑事庭上訴審陳
    稱：「我沒有打電話恐嚇張贏方、甲○○。我們是81年4、5
    月分手，但一直是朋友，我後來出國她還來送行，有證人作
    證。81年7月是我與她約好的，我要給她出國帶回的東西，
    她身高168，比我還高，在大庭廣眾下，我不可能強拉她上
    車。我對張女沒有怨恨，沒有委託任何人去竊聽電話，也沒
    有唆使人潑硫酸。他們所言若屬實，避我猶恐不及，為何事
    後李女還來向我拿所得稅款。我常去一統徵信社」等語（見
    上開刑案之本院上訴審卷第211至213頁）。89年12月22日於
    本院刑事庭更 (一)審陳稱：「因為要辦二胎，才與一統徵
    信聯絡」等語（見上開刑案之本院更 (一)卷1第27頁）。90
    年2月14日於本院刑事庭更 (一)審陳稱：「81年7月，我與
    張贏方還沒有分手，我有和她去淡水，她補完貨後說還沒有
    吃東西，我就載她去淡水吃飯」等語（見上開刑案之本院更
    一卷1第53頁）。90年3月16日於本院刑事庭更 (一)審陳稱
    ：「我朋友要辦貸款，我直接找趙維君，找不到才找丁○○
    ，他們不是徵信公司，是辦二胎的公司」等語（見上開刑案
    之本院更一卷1第70、71頁）。90年3月30日於本院刑事庭更
    (一)審陳稱：「我當時只認識丁○○與趙維君。有無去過一
    統徵信社沒有很強烈的印象，應該沒有。當時我沒去過一統
    ，去的地方是他們打麻將的地方（民生東路附近），我去找
    趙維君在一家三溫暖」等語（見上開刑案之本院更一卷1第
    106頁）。90年4月25日於本院刑事庭更 (一)審陳稱：「（
    問：你出國回來有帶東西要給張（指張贏方）？）這東西本
    來不是要送給張贏方，但張贏方告訴我，男女朋友出國為何
    沒送東西，所以我才決定要送張贏方。我5月31日回國，回
    國後約1個月才與張贏方見面，7月份見過一次，但9月份沒
    有印象。7月份那次是我約張贏方的，因為張贏方說要拿我
    出國帶回來要給她的東西。我去找丁○○是一個住家，那個
    地方常有人打牌」等語（見上開刑案之本院更一卷1第132至
    134頁）。90年6月20日於本院刑事庭更 (一)審陳稱：「81
    年5月22日在機場碰到鍾天保。我搭下午的班機，鍾天保搭
    早上第一班。出國到大陸南京」等語（見上開刑案之本院更
    一卷1第174頁）。90年8月15日於本院刑事庭更 (一)審陳稱
    ：「我曾向趙維君借款，都是借幾萬元，開支票向他借。大
    概允許借7天左右。大約借5萬元左右。沒有借幾次。（問：
    你在偵查中說拿錢是託游文良去拿？）沒錯。三信五常分社
    是公司的票，帳號要回去查」等語（見上開刑案之本院更一
    卷2第35至37頁）。90年12月26日於本院刑事庭更 (一)審陳
    稱：「係向趙維君借錢，因為公司經營情形不是很好，所以
    不是借錢喝酒。借錢時間約7天、14天，不可能有長期票。
    記憶中沒有向丁○○借過錢。開支票或本票。最少5萬元，
    最多應該1、20萬元（指借款）。（問：你為何簽發支票給
    一統徵信社？）這個資料內容回去查一查，我是向趙維君借
    錢。（問：你說最少借5萬元，但調出來的支票，金額也有2
    萬多？）我回去查一查。（問：提示支票影本，支票後面提
    示人一統徵信社旁邊還特別寫「清」，支票是何人提示？）
    我回去查一查再陳報」等語（見上開刑案之本院更一卷2第
    125至128頁）。91年4月2日於本院刑事庭更 (一)審陳稱：
    「我與張瑞芬原來是男女朋友，交往1、2年，後來因為雙方
    家長不認同就分手，我們在81年8、9月份我主動提出分手後
    就沒有再聯絡。81年7月間，當天我們是事先約好，我要送
    她東西，並要幫她載貨回家。丁○○是辦房屋二胎認識的。
    丁○○當時是辦錢莊的二胎。我與丁○○聯絡是為房屋二胎
    的事。我拿支票給一統徵信是去票貼。我當時確實是票貼，
    每個票貼一定會存到甲存帳戶，像4月30日裡面有票貼的紀
    錄，在4月21日就有錢存到我的戶頭12萬元，4月21日我把錢
    軋進去之後，後面的支票都是延後提示，因為我沒有錢存進
    去，8月份的情況也一樣」等語（見上開刑案之本院更一卷2
    第195至197頁、第199、200頁）。94年7月20日於本院刑事
    庭更 (二)審陳稱：「我與丁○○聯絡是為了借款的事情。
    我在81年5月間張贏方有送我到機場，8月份我有幫她載東西
    到公賣局，我們是在81年8月份分手的，當時我們並沒有分
    手。當時去一統是一般的住家，檢察官告訴我我才知道那邊
    是一統。公司支票是當時借款擔保的支票，是交給趙維君」
    等語（見上開刑案之本院更二卷第293、295、297、3 04頁
    ）。
、被告丁○○：
    82年11月10日於警訊中陳稱：「我認識乙○○，約在1年多
    前，在餐廳經由朋友介紹認識。乙○○與一統徵信公司沒有
    業務來往，乙○○經常到公司泡茶聊天，與公司員工幾乎都
    認識，我與乙○○偶而會相約到酒店、舞廳與其他朋友一起
    喝酒。與乙○○經常在一起喝酒聊天，他也經常在公司，理
    應知道我的職業」等語（見上開刑案之82年度偵字第27259
    號卷第49頁）。86年年4月17日於檢察官偵訊時陳稱：「在
    大安分局傳喚前幾個月認識乙○○，他常來公司。沒有跟乙
    ○○有金錢往來，個人也沒有。0000000號電話不是趙維君
    使用，是我在使用，有段時間是我專線，都是我們那組專線
    。我是去做徵信社認識乙○○，好像是經人介紹。我一統徵
    信公司地址中山北路二段81之2號3樓，現在公司在南京東路
    二段98號11樓，我現在是副董事長。認識綽號『趙老二』，
    他是趙維君，他是公司股東。不知趙維君與乙○○間有無金
    錢往來。錢趙維君在處理，我本身沒有借乙○○。公司員工
    姚秀娟還任職，以前公司員工有邱信運、禚博魁，現因行為
    不好解僱。我不知乙○○何以說他未曾打電話到徵信社給我
    ，也不知我在徵信社上班，不知他為何如此說。以前公司在
    中山北路二段是在馬偕醫院斜對面。我當時戶口在該址4樓
    ，但人未住那裡，乙○○去泡茶聊天是在馬偕醫院對面。我
    不認識李朝勝，公司是否是叫他去裝竊聽我不清楚」等語（
    見上開刑案之85年度偵字第21566號卷第91頁背面、第95背
    面至97頁正面）。86年6月25日於原法院刑事庭陳稱：「000
    0000號電話是公司廣告媒體使用，也是我這組專用。乙○○
    時常以此電話聯絡，因他要辦房貸，後來沒辦成，因該房屋
    條件不好。李朝勝是外包商，若有客戶要求，由他裝設監聽
    」等語（見上開刑案之原法院卷第38頁）。86年7 月16日於
    原法院刑事庭提出之答辯狀陳稱：「被告乙○○於82年9月
    間，曾欲以一筆土地向民間設定二胎借款，並將該筆土地之
    登記簿謄本經由我轉交予一統徵社之股東趙維君代為尋金主
    ，由於趙某並不常至徵信社，乙○○較不易與趙某聯絡，故
    而該段期間內林大都以前揭電話由我代為與趙某連繫，以利
    追蹤借貸之進行情形，惟我與被告乙○○間確未曾就任何徵
    信社業務有所接洽，在公司內亦僅純屬聊天寒喧之性質」等
    語（見上開刑案之原法院卷第61頁背面、第62頁）。86年10
    月3日於原法院刑事庭陳稱：「我沒有委託李朝勝監聽」等
    語（見上開刑案之原法院卷第185頁）。87年7月28日於本院
    刑事庭上訴審陳稱；「有時大家會互相介紹，公司的人都認
    識乙○○。禚博魁因在外犯法，我才建議公司辭退他，但不
    知何故他又回來做。0000000號電話是廣告專線，有時也會
    有同事去接」等語（見上開刑案之本院上訴審卷第213頁）
    。
、證人即被害人張贏方已離婚之配偶高賢明：
    82年10月14日於警訊中指稱：「我敢肯定陳玲秋並非涉嫌人
    ，因為陳女與我生的一男一女都由張贏方在扶養，並且該兩
    位小孩也一併被潑到硫酸臉部受傷，我與陳女離婚也付她贍
    養費前後300萬元，所以她不可能涉案。我知道張贏方結婚
    前在大龍街開一家煙酒零售商店，生活單純，只有這位林姓
    男友並已分手。我與張贏方交往當中，知道乙○○於81年6
    月間有強押張贏方到淡水談判，如果張贏方不嫁給他，他要
    死給我太太看，我太太不理他，林某放話要給我太太一生難
    過好看。我太太及兩位小孩未被歹徒潑硫酸液前，有在82年
    5月至6月間住在台北市○○○路○段63號12樓，電話000000
    0號，夜晚常有不明電話找我，有時不出聲，一直到82年6月
    5日凌晨3時30分，接獲一通電話，找我在不在，到當日7時
    28分，我乘電梯到一樓一走出電梯口，就被二位歹徒持一尺
    多短刀砍殺右手食指一刀，右背一刀，右大腿一刀後，我搬
    到和平東路三段319號6樓，到82年8月20日才搬到安居街4號
    11樓，想不到在10月9日還是被歹徒跟上」等語（見上開刑
    案之82年度偵字第27259號卷第44、45頁）。82年11月4日於
    警訊中陳稱：「82年10月9日下午6時零5分，我住宅內被2名
    身分不明男子潑硫酸，太太張贏方及兒子4歲高偉格，3歲女
    兒高宛孜均身受重傷，現在國泰醫院燙傷中心急救中，太太
    腹中胎兒也因此流產。我本人是殷實商人，在外帳目分明，
    對所屬員工厚道，從未與人結怨，只有太太張贏方之前男朋
    友乙○○，心有不甘，糾纏再三，本人及妻均不堪其擾。我
    太太告訴我，81年7月中旬，乙○○有開車強押她到淡水去
    談判，強求她與乙○○繼續來往，否則一定要給她好看，而
    且讓她在大龍街所經營之超市商店無法營業，她心裏非常害
    怕。我所交往均是生意人，很單純，沒有與人結怨，沒有其
    他人到過我住處。我太太左眼失明，右眼青光眼膜破洞，脖
    子及前胸百分之七十燒焦皮膚壞死，雙手、腳均被燒傷，氣
    管破裂於加護病房中急救。兒子及女兒臉及手均燒傷」等語
    （見上開刑案之82年度偵字第27259號卷第13、1 4頁）。83
    年2月25日於檢察官偵訊時指稱：「他（指被告乙○○）叫
    人在我店外接我電話線，至電力變電箱內裝錄音機。我有看
    到有人來接電話線，但不知是接我之電話，後來警方有叫我
    去指認，但不是該人」等語（見上開刑案之82年度偵字第27
    259號卷第69頁背面、70頁）。83年7月8日於檢察官偵訊時
    指稱：「殺我及毀我妻之面容是禚博魁。（問：何以知道禚
    博魁毀你妻面容？）是徵信社之人認為他很可惡，自動出來
    告訴我的」等語（見上開刑案83年度偵字第8559 號卷第5頁
    ）。83年8月23日於檢察官偵訊時指稱：「拿刀殺傷我之人
    共2人，我只看到其中1人。是禚博魁，但另一人沒看清楚，
    看起來像邱信運」等語（見上開刑案之83年度偵字第8559號
    卷第72頁）。84年2月22日於檢察官偵訊時指稱：
    「我常去找臥龍街派出所之蔡孟松，他說認識徵信社有一『
    小李』來監聽我家電話，是事發後他才知道，我去找『小李
    』請他吃飯，他提及乙○○對他說，我搶了林之女友，才監
    聽電話，是乙○○對一統徵信社人說，一統徵信社之人又對
    李說的，並說只是到我家打我太太，『小李』知道此事後，
    說太沒天良，才說是一統徵信社委託他去監聽。我找一統徵
    信社查乙○○，接洽人為李明春，李明春介紹『小李』給我
    認識，稱均為他裝機子的。因禚博魁砍我很多刀，均正面砍
    我，我受三刀之傷，我當時以為是工程上之糾紛。（問：你
    當時請『小李』監聽電話？）是，我破案心切，我小孩死了
    （指張瑞芬懷孕之胎兒），2小孩毀容，太太毀容、啞巴」
    等語（見上開刑案之83年度偵字第8559號卷第101、102頁）
    。85年9月16日於檢察官偵訊時指稱：「要告邱信運、禚博
    魁二人。（問：李明春講對這件事不知，有何意見？）他知
    道，他是怕他人身會受危險。」（見上開刑案之83年度偵字
    第8559號卷第168頁）。85年11月7日於檢察官偵訊中陳稱：
    「我聲請傳喚證人李朝勝，證明他當時監聽我家，他就是我
    講的『小李』」等語（見上開刑案之85年度偵字第21566號
    卷第18頁背面）。86年4月10日於檢察官偵訊中證稱：「我
    在事後有找徵信社的人要去監聽乙○○電話，但徵信社的人
    ，也剛好是一統徵信社出來的人，告訴我是乙○○透過一統
    徵信社的人即禚博魁做此案。82年10月錄音，發生後我即請
    人去監聽。（問：你太太先後指控是禚博魁，後又指邱信運
    ，前後指控不一，你有何意見？）可能是眼睛受傷，瞎了一
    眼了」等語（見上開刑案之85年度偵字第21566號卷第64頁
    ）。86年6月25日於原去院刑事庭證稱：「約80幾年7、8月
    間離婚，我於離婚隔年與張贏方結婚。陳女 (即前妻)常往
    外跑，家人反對，離婚當時認識張女，但未看過乙○○。我
    有委託徵信社監聽電話，因我懷疑乙○○及前妻，所以請派
    出所人員幫忙」等語（見上開刑案之原法院卷第38頁）。90
    年2月14日於本院刑事庭更 (一)審證稱；「張贏方先後到過
    仁愛、國泰、臺大、長庚醫院，我所提出的病歷資料都是因
    為被潑硫酸所導致的結果，後來病情惡化成為植物人，目前
    在家自己看護，我兩個小孩也很嚴重，到學校人家都說是魔
    鬼，我前妻看到小孩受傷情況也來找我，後來並且自殺身亡
    。我家的電話都被監聽，82年10月9日張贏方被潑硫酸，我
    當時做地下基礎工程下包，沒有糾紛。張贏方僅跟乙○○有
    糾紛」等語（見上開刑案之本院更一卷1第51、52頁）。90
    年4月25日於本院刑事庭更 (一)審證稱：「禚博魁殺我，是
    一統徵信社的李朝勝告訴我的，李朝勝是監聽我三個處所的
    人，是我太太被潑硫酸以後李朝勝說這個案子太可惡，當時
    乙○○對外說是我搶他弟弟的女友，然後乙○○對一統徵信
    的人說只是教訓，沒想到是潑的那麼嚴重，所以李朝勝告訴
    我，一統徵信社的人我都不認識，當時我要監聽乙○○與我
    前妻的電話，是透過警察去辦的。禚博魁是陪李朝勝去裝監
    聽器。我只是小包，不可能有糾紛。當初我被殺我以為是殺
    錯了。當時我怕冤枉人，所以兩個都查（林與前妻），但錄
    音帶拿回來聽過後才發現我太太沒涉案。我與太太離婚，我
    付了300萬元左右，當時我前妻有接到一通電話說，張贏方
    是兄弟在包的，要我小心一點，並有找人來我家中照相，我
    前妻接到這通電話後就常與我吵架，而且當時那一通電話不
    知為誰打來的電話，同時有播放我與張贏方的對話錄音帶與
    我前妻聽，至此之後我太太常與我吵架，並常常往外跑，當
    時我太太在家中替我做帳」等語（見上開刑案之本院更一卷
    1第127至129頁）。92年12月29日於本院刑事庭更 (二)審陳
    稱：「張贏方的保險金4百多萬元全部由我岳母領走，我一
    毛錢都沒拿，保險公司好像是國泰或南山」等語（見上開刑
    案之本院更二卷第197頁）。
、證人即高賢明之前妻陳玲秋：
    82年10月14日於警訊中證稱：「我在82年10月10日凌晨零時
    接獲我媽呼叫器通知才知道潑硫酸之事。10月9日當天早上
    10點50分到長安東路紅鶴鐵板燒上班，到下午2點多離店，
    我帶店裡葉名真去大安路一段232號2樓紋眼線，到下午4點
    30分回餐廳，後到我母親處還身分證，就離開到天津街黛比
    去洗頭，之後就去上班，下班後跟男友駱榮彬去西門町夾娃
    娃之後去ＫＴＶ唱歌。我與高賢明在81年8月底離婚，未離
    婚之前，在81年7月20日左右一天下午我有接獲一通不知姓
    名男人打電話給我，並在電話中放高賢明與張贏方在電話中
    談情說愛錄音帶給我聽，並叫我阻止高賢明與張贏方交往，
    以後連續有不知名男子打電話給我，說有一位女子姓陳為了
    高賢明去住院，與張贏方三角關係，並在81年8月初不知名
    男子又打電話給我，說陳小姐有託一封信叫他念給我聽，並
    在電話約我出去與張贏方、陳小姐見面，我有答應，但沒有
    約成，我當時告訴高賢明，他說張贏方是兄弟在包養，而且
    有兄弟威脅他，希望我不與他們見面，才沒有危險。乙○○
    很像不知名男子打電話給我通知我高賢明有外遇的聲調，因
    我在臥龍所當面聽他說話柔柔的，一聽乙○○的聲音，就是
    打電話給我之不知名男子聲調」等語（見上開刑案之82年度
    偵字第27259號卷第42至43頁）。
、證人林昭榮：
    82年11月10日於警訊中證稱：「我國中畢業，目前為一統徵
    信社經理，已工作6年。82年9月認識乙○○，因在林森北路
    黏巴達舞廳喝酒認識。有相互介紹，我稱呼他『電腦林』，
    他亦稱呼我『林仔』或林經理。乙○○知道我為一統徵信社
    經理。9月初乙○○曾去過幾次一統徵社，最近則未曾見過
    乙○○。不清楚乙○○與一統徵社是否有業務往來，因為林
    某是我同事丁○○經理介紹認識的。乙○○認識本公司員工
    人數約6至10人左右」等語（見上開刑案之82年度偵字第272
    59號卷第47頁）。
、證人鍾育智：
    82年11月10日於警訊中證稱：「認識乙○○，他的綽號叫『
    電腦林』，大約3、4個月前，與我的組長丁○○一起在南京
    東路巨鎮酒店喝酒認識的，我在一統徵信公司服務才1年多
    ，在公司內見過乙○○2次。我僅知道乙○○與我的組長丁
    ○○較有往來連絡」等語（見上開刑案之82年度偵字第2725
    9號卷第48頁）。
、證人邱信運：
    85年10月11日於檢察官偵訊時陳稱：「以前79年、80年在一
    統徵信社上班，82年5月底離職。在一統任職時認識禚博魁
    。不認識乙○○。我82年5月底離職後，去桃園市環球日報
    上班，大約82年6、7月間的事，在82年9月離開，82年10月
    初到和勝公司當學徒。在82年間我犯刑案，一統公司要我離
    職」等語（見上開刑案之83年度偵字第8559號卷第179頁背
    面、第180頁）。85年11月7日於檢察官偵訊時陳稱：「沒有
    做本案，私下高賢明拜託我幫他查，上次開完庭高賢明跟我
    談，我私下去查證，透過朋友都是以前在一統徵信社的同事
    ，得知本案是禚博魁做的，當時乙○○跟丁○○的金錢往來
    ，應可看出是他們指使傷害，我確實沒有做本案，丁○○現
    在一統徵信做總經理」等語（見上開刑案之85年度偵字第21
    566號卷第19頁）。85年11月25日於檢察官偵訊時陳稱：「
    認識李朝勝，他是幫一統公司裝錄音機的，一統徵信會計一
    位叫姚秀娟，是否在職我不清楚」等語（見上開刑案之85年
    度偵字第21566號卷第24頁）。90年7月18日於本院刑事庭更
    (一)審陳稱：「我曾在一統徵信任職過，事發前就已離職。
    （問：你在偵查中說過你私底下去查證，透過朋友得知本案
    是禚博魁做的？）是。（問：你是透過哪個朋友得知？）都
    是曾經在一統徵信社工作過的員工」等語（見上開刑案之本
    院更一卷2第5頁）。
、證人鍾天保：
    87年3月5日於本院刑事庭上訴審證稱：「（問：乙○○與張
    贏方分手後，81年5月22日出國，是否與張贏方開車至中正
    機場送行？）當天在機場，我是有看到乙○○與張贏方，還
    手牽手。當天要出國。我不清楚他們分手後，張是否有主動
    打電話給林，但我知道他們交往時沒什麼摩擦。乙○○沒有
    對張說出抱怨的話。（問：曾否乙○○行動電話響，乙○○
    接完電話後，有跟你說張贏方打的？）有此情況。見過張瑞
    芬，在機場見面，之前也見過面」等語（見上開刑案之本院
    上訴審卷第90頁）。87年3月10日於本院刑事庭上訴審囑託
    臺灣屏東地方法院訊問時證稱：「81年5月22日出國當天，
    乙○○、張贏方有一起去。分手後，張贏方是有主動打電話
    給乙○○。乙○○分手後沒有心懷怨懟」等語（見上開刑案
    之本院上訴審卷第156頁背面）。92年12月18日於本院刑事
    庭更 (二)審證稱：「我知道林的女友張贏方，身高167公分
    左右，頭髮長。81年5月22日我本來要去南京看堂弟，後來
    接到生意，順便去商務考查。與乙○○一起出國，同天出國
    ，不同班機。因他到機場時機位已滿，在下午補位。我在劃
    位的地方等他，看到他和張贏方手牽手一起走過來。林第一
    次出國，張來送機。聊天時乙○○會提到張贏方，我也有見
    過他們2人在一起。好幾次都是他們兩人一起出現，就是一
    般的男女朋友關係」等語（見上開刑案之本院更二卷第178
    至182頁）。
、證人即臥龍街派出所警員林進仁：
    84年2月17日於檢察官偵訊時證稱：「（問：如何找到禚博
    魁涉嫌？）綽號『小李』提供的。（問：如何找到小李？）
    高賢明找一統徵信社去蒐證，找到李明春，他去竊聽乙○○
    之電話。李明春稱認識乙○○，我們鎖定丁○○，我們去問
    丁○○，尋線找到禚博魁涉嫌，他已出境，我們拿他之口卡
    給張女指認，高賢明稱禚博魁曾在忠孝東路殺他，張女也指
    認他，我們將禚博魁移送法辦」等語（見上開刑案之83年度
    偵字第8559號卷第98頁背面）。87年3月18日於本院刑事庭
    上訴審證稱：「於檢察官偵訊時所言實在。李明春是一統徵
    信社經理，高賢明找李明春蒐證，就至乙○○住處裝錄音，
    錄音回來後李明春並不知是錄什麼案子的，放出來給高賢明
    聽，李明春即說是『電腦林』即乙○○，他與乙○○很熟，
    後來李明春與高賢明一直聊，即說到丁○○。（問：李朝勝
    有無於張贏方被潑硫酸後，即轉告是禚博魁所為？）他沒如
    此說。我不清楚高賢明為何委託李明春去錄乙○○的電話，
    我沒問過他們2人，我警局的另一位警員與李明春很熟，他
    常來我們局裡聊天。案發後我們要去一統徵信社調禚博魁的
    資料，但他們推說沒有資料。案發後我們去找乙○○，他不
    知事情嚴重性，一直不來說明，後來我們請他澄清他都否認
    ，我們要求他讓我們知道其行蹤，但隔天我們即找不到他了
    。（問：為何鎖定丁○○？）李明春說『電腦林』與丁○○
    很熟，若乙○○涉案，可能是與丁○○一起作的，所以我們
    才請丁○○到案說明」等語（見上開刑案之本院上訴卷第17
    3至175頁）。
、證人即警員蔡孟紘：
    85年12月6日於檢察官偵訊時證稱：「當時高賢明在張贏方
    被潑硫酸後，他請一統徵信社監聽，做電話監聽回來聽錄音
    時，李明春說電話監聽的人，乙○○他有認識，乙○○認識
    丁○○，並很熟，這都是高賢明告訴我們，我們即鎖定丁○
    ○及乙○○，我們去跟李明春了解，他稱裝機子都是一個叫
    李朝勝，我們即把案子移給三組，我們傳乙○○都未到，後
    來是他姐夫帶他出來，邱信運不是我們查出的，而禚博魁是
    我們找中壢徵信社時剛好碰到李朝勝，李詢問我們以前為何
    會找他，我們即告訴他案情，他即表示要提供他知道禚博魁
    有涉及，我們是把被害人被傷害的情形告訴他後，他才提供
    禚博魁，而邱信運部份是三組查出的，而李朝勝沒講邱信運
    」等語（見上開刑案之85年度偵字第21566號卷第28頁背面
    ）。
、證人李明春：
    84年8月14日於檢察官偵訊時證稱：「以前幫一統徵信社工
    作，已離職1、2年，任副理，現無業，我不知道硫酸案，也
    未接觸過警察，且沒談過此案」等語（見上開刑案之83年度
    偵字第8559號卷第117頁）。87年4月1日於本院刑事庭上訴
    審證稱：「沒有向警員林進仁或高賢明說我知道潑硫酸之人
    是禚博魁，我有一次至臥龍派出所找我的警員朋友聊天，我
    朋友問我是否曾在一統做過，他們正在辦一件案子牽涉到一
    統，問我有無聽到什麼，我說沒有。林進仁問我是否有一叫
    丁○○者，我說有，他又問我是否可能是丁○○，我說不可
    能。在一統徵信任職1年多，斷斷續續的，83年即離職，我
    任職時丁○○也在公司。認識乙○○，他常去公司，公司大
    家都認識他。跟警員聊天時，沒有說乙○○常與丁○○在一
    起，他們可能一起涉案。之前我與警員沒有接觸過，是事後
    聊天才提及此事，我所言實在。乙○○常至公司找老板，我
    們老闆姓『趙』，可能是老板的朋友或客戶，我認識他，但
    他認不認識我，我不確定」等語（見上開刑案之本院上訴卷
    第187、188頁）。
、證人李朝勝：
　  85年11月25日於檢察官偵查庭訊時結證稱：「禚我認識，邱
    我也認識，因我在一統徵信代工做電話錄音包括裝竊聽器。
    我綽號叫『小李』，有幫忙一統徵信錄音包括裝竊聽器。我
    跟高賢明只見過一次面；蔡孟弘我認識，他是臥龍所警員。
    有跟警講曾監聽高賢明家的電話，我去高賢明大安區○居街
    居所，及忠孝東路五段幾號不知之工作處所及臺北市○○街
    幾號忘記了裝過竊聽器，是在好幾年前的事，是一統徵信公
    司的會計叫我去裝的。找到電話箱找到電話線，再裝一個小
    型錄音機每天要換錄音帶，由一統徵信公司去拿錄音帶。（
    問：交辦之人是否叫姚秀娟？）應該是，我不知現在還有無
    其他會計。不認識乙○○」等語（見上開刑案之85年度偵字
    第21566 號卷第22至24頁背面）。86年7月30日於原法院刑
    事庭證稱：「我未經營中正徵信社前，是接一統徵信公司之
    案件，監聽安居街、忠孝東路、大龍街住戶之電話。在住戶
    樓梯間裝置錄音機，沒有告知警員何人委託監聽，我不知何
    人委託」等語（見上開刑案之原法院卷第90、91頁）。87年
    3月5日於本院刑事庭上訴審證稱：「曾對高賢明住處錄音，
    我曾在北市○○區○居街4號11樓，臺北市○○○路其工作
    場所及臺北市○○街267號3處錄音。應該是一統徵信公司的
    會計把地址、電話報給我的，因報的案子很多，我不清楚是
    何人報給我的。是警員告訴我，有人被潑硫酸，但我不知道
    是何人，我只是有說到忠孝東路現場裝錄音，有禚博魁陪我
    去那裡。一統徵信公司會計是姚秀娟。禚博魁是一統徵信公
    司調查員，他引導我去現場裝錄音」等語（見上開刑案之本
    院上訴卷第89頁）。90年8月15日於本院刑事庭更 (一)審證
    稱：「（問：85年1月25日在偵查中，你說去大安區○居街
    、忠孝東路五段幾號不記得了去裝竊聽？）有。（問：當時
    是何人叫你去裝的？）是一統公司報資料給我，我去裝錄音
    。（問：當時在偵查中提到是一統徵信公司的會計叫你去裝
    的？）應該有提到。（問：當時的會計是否是姚秀娟？）是
    。（問：她是如何叫你去裝？）姚秀娟報資料給我，就是把
    地址、電話號碼給我」等語（見上開刑案之本院更一卷2第
    32、33頁）。
、證人姚秀娟:
    86年4月23日於檢察官偵訊時證稱：「在一統徵信公司任職
    會計，79年到現在，我只負責收帳，沒有受理客戶要求監聽
    之業務。認識李朝勝」等語（見上開刑之85年度偵字第2156
    6號卷第106頁背面至108頁）。90年8月15日於本院刑事庭更
    (一)審證稱：「（問：李朝勝說妳有傳真電話號碼、忠孝東
    路五段、大安區○居街的地址給他，有何意見？）答：沒有
    意見，但對內容我沒有什麼印象，資料來我就傳真給李朝勝
    ，我們是採外包的方式。（問：要監聽的資料何來？）經理
    丁○○交給我，我就傳真」等語（見上開刑案之本院更一卷
    2第34頁）。
、證人趙維君：
    86年4月23日於檢察官偵訊時證稱：「我不是一統徵信社負
    責人，我是股東，沒擔任職務，一開始成立就入股，丁○○
    也相同。我跟乙○○認識，是去舞廳或餐廳認識，已4、5年
    了，朋友介紹。我很少去一統上班。公司沒有我固定座位。
    沒有參與公司業務經營。有借款給乙○○，好幾年了，多少
    錢忘了。利息是2、3分，大約2、3次，都是我自己借給他。
    他有無開票給我，要回去查。我有去中山北路公司，不多，
    借款給他不一定在公司」等語（見上開刑案之85年度偵字第
    21566號卷第106頁背面、至107頁背面）。86年8月13日於原
    法院刑事庭證稱：「0000000號電話是我申請，是一統徵信
    社所使用，公司執照未下來之前，公司電話都以個人名義申
    請，並非我專人使用，公司員工都可能使用公司內之18線電
    話。認識乙○○，經朋友介紹認識，乙○○也常到我們公司
    ，與公司人員都很熟。我們有金錢往來，不記得辦貸款的事
    。不清楚乙○○有否委託監聽。沒有實際參與一統徵信社業
    務。乙○○借款以支票做擔保，我提示均背書」等語（見上
    開刑案之原法院卷第104頁）。
、證人陳福文：
    87年3月18日於本院刑事庭上訴審證稱：「認識乙○○，與
    丁○○通過電話。乙○○出國，我事先有聽到他如此說，事
    後也聽到張贏方有去送行。張贏方與乙○○分手後，有通過
    電話，他們來往及分手後之事乙○○會告訴我。乙○○於分
    手後，並沒有對張贏方心生怨懟。82年7、8月我有委託乙○
    ○幫我借5、6百萬元，後來沒有借成」等語（見上開刑案之
    本院上訴卷第174、175頁）。90年5月23日於本院刑事庭更(
    一)審證稱：「82年7、8月間，因週轉需要，我問了很多朋
    友，看有沒有民間貸款，就問到丁○○的電話，我有和他聯
    絡，他就教我把一些證件、權狀拿過來看看再說，我就拿權
    狀給乙○○」等語（見上開刑案之本院更一卷1第154頁）。
、證人即高賢明之女高宛孜：
    91年9月18日於本院刑事庭更 (二)審證稱：「當時是我去開
    門，他門進來之後，我和高偉格都站在門口。歹徒只有一個
    進來，沒有進到客廳，沒特別印象有何特徵。張贏方原來站
    在我們後面，我開門之後她走到前面，問那個人有什麼事。
    是樓上聽到我們喊叫，打電話報警。我被潑到臉部、手部和
    脖子」等語（見上開刑案之本院更二卷第31、32頁)。
、證人即高賢明之子高偉格：
    91年9月18日於本院刑事庭更 (二)審證稱：「當時站在門口
    。我被潑到臉部（其餘同高宛孜）」等語（見上開刑案之本
    院更二卷第31、32頁)。
２、被害人張贏方歷次驗傷診斷書及張贏方遭潑硫酸與其死亡結
    果間因果關係之鑑定意見：
、張贏方係「頭面部：臉部三度化學性灼傷，佔體表面積百分
    之五。二眼角膜糜爛傷，併佐眼白內障青光眼。胸腹部：前
    胸部三度化學性灼傷佔體表面積百分之三。四肢部：三度化
    學性灼傷佔體表面積百分之五。頸肩部：三度化學性灼傷，
    佔體表面積百分之二。其他部分：疑食道化學性灼傷」，有
    臺北市立仁愛醫院82年10月15日北市仁醫診字第1615號驗傷
    診斷書可稽（見上開刑案之82年度偵字第27259號卷第50頁
    ）。
、張贏方係「意識昏迷，呼吸衰竭目前在院神經科加護病房住
    院治療中，其意識能否恢復清醒仍有待觀察，至於氣道之重
    建則待意識改善後，再行處理」，有財團法人長庚紀念醫院
    86 年6月30日長庚院法字第277號函一紙可考，該函並附
    張贏方之診斷證明書記載：「化學灼傷氣管狹窄，氣管
    切管術後缺氣性腦病變」；醫囑欄記載：「病人於86年6
    月16日轉入神經內科加護病房現（-７-）意識狀態呈昏
    迷仍住院治療中」（見上開刑案之原法院卷第55、56頁）。
、張贏方係「1.會厭下狹症，2.氣管旁膿瘍，3.缺氧性腦病變
    ，4.褥瘡，5.腐蝕性液體傷害。病人自-６-１０住院，現仍
    住院治療中」，有長庚紀念醫院86年8月4日診斷證明書一紙
    在卷可接（見上開刑案之原法院卷第115頁）。
、張贏方係「1.灼傷性傷害及氣門下阻塞，2.氣管造口，3.氣
    管旁膿瘍，4.迴腸造口，5.人工復甦術後腦病變，6.褥瘡。
    病人因上述原因於86年6月10日至今86年10月16日住院治療
    ，預定於86年10月18日出院並轉至他院繼續接受照護治療，
    因病人病情及長期臥床需要，須購買氣墊床及輪椅、抽痰機
    、氧氣製造機（或氧氣鋼瓶）以利照護治療」，有長庚紀念
    醫院86年10月16日之診斷證明書一紙及被害人於傷後所拍攝
    之照片6張（見上開刑案之本院上訴卷第166至169頁）。
、張贏方係「1.植物人狀態，2.褥瘡，3.氣管套管插管中，4.
    食道重置術後。患者因上述診斷曾在本院住院治療」，有行
    政院衛生署南投醫院九十年三月一日診斷證明書一紙（見上
    開刑案之本院更一卷2第54頁）。
、張贏方之殘障手冊及臺北市立仁愛醫院於82年10月12日、同
    年月14日出具之診斷證明書，診斷欄載明：張贏方係「化學
    性灼傷（臉頸前胸四肢占體表面積百分之十五）」；國泰綜
    合醫院於82年11月24日、同年月26日、83年3月9日出具之診
    斷證明書，診斷欄載明：張贏方係「兩眼化學性灼傷。化學
    性燒傷，二至三度，百分之二十，臉、胸部、四肢、食道，
    氣管管。腸造口，傷口感染。化學燒傷合併左眼失明，食
    道狹窄，顏面燒傷」；國立臺灣大學醫學院附設醫院於83年
    3月16日出具之診斷證明書，診斷欄載明：張贏方係「左眼
    臉與兩側嘴角黏連，頸部屈側攣縮，左眼失明」；長庚紀念
    醫院於83年5月30 日所發之病危通知單、長庚紀念醫院於83
    年12月30日、84年6 月6日、9日所出具之診斷證明書，診斷
    欄載明：張贏方係「食道、氣管及頸部灼傷。灼傷性顏面及
    氣管、食道狹窄及左眼失明。嚴重灼燒併臉、頸部、消化道
    及呼吸道傷害，無法正常發聲，須經進一步治療」各等語（
    見上開刑案之83年度偵字第8559號卷第182至195頁）。
、張贏方之死亡證明書，載明：死亡時間：90年8月26日，有
    曾漢棋綜合醫院於90年8月29日出具之投縣衛醫院字第四號
    死亡證明書一紙可稽（見上開刑案之本院更一卷2第73頁）
    。
、又曾漢棋綜合醫院函覆本院刑事庭更 (一)審載明：「依病
    患於86年5月16日至86年10月16日在長庚醫院之病歷記錄看
    來；當時住院處理是因硫酸灼傷所引起的咽喉狹窄、呼吸道
    阻塞等併發症所導致痰多、呼吸道衰竭及缺氧性腦病變一連
    串併發症。而病人死亡原因是呼吸道之反覆感染致呼吸衰竭
    ；與最初之受傷想必有間接之關係。若無當初之呼吸道受傷
    ；應不致有數年即來的呼吸衰竭」，有該院90年11月30日曾
    綜院醫字第60號函一紙在卷可憑（見上開刑案之本院更一卷
    2第107頁）。
、本院刑事庭更 (二)審檢送被害人張贏方於曾漢棋綜合醫院
    、長庚紀念醫院之病歷資料，囑託行政院衛生署鑑定張贏方
    遭人潑灑硫酸及其後因呼吸衰竭死亡間有無因果關係一節，
    經該署醫事審議委員會詳細說明被害人張贏方於遭人潑灑硫
    酸後之病情變化（含上揭診斷證明書所記載之症狀及變成植
    物人）以及醫院醫療處置之各項情形後，鑑定意見為：「病
    患因被潑灑硫酸所受之化學性傷害，導致氣管及食道疤痕攣
    縮及變形，多年來因吞嚥及呼吸困難，雖歷經重建及治療，
    仍因慢性阻塞性肺炎，最後因呼吸衰竭死亡。其被潑硫酸及
    其後呼吸衰竭，應有因果關係。至其歷經多次重建及治療之
    行為，並未發見有何疏失之處」等語，有該署92年3月17日
    衛署醫字第0920200191號函檢送之該署醫事審議委員會第00
    00000號鑑定書可參（見上開刑案之本院更二卷第57至59頁
    ）。
３、綜合上開事證研判：
、證人李明春證稱，被告乙○○常去一統徵信公司；證人林昭
    榮、鍾育智亦證稱曾在一統徵信公司見過被告乙○○；被告
    丁○○亦稱被告乙○○經常到一統徵信公司；而被告乙○○
    所使用之000000000號行動電話，於82年9月28日、29日、30
    日曾密集與一統徵信公司之丁○○所使用之0000000號電話
    聯繫；且被告乙○○曾簽發附表所示之支票給一統徵信公司
    ，可見被告乙○○、丁○○間交往密切。被告乙○○竟於警
    訊中先稱伊不知一統徵信公司、不認識一統徵信公司員工、
    未曾到過一統徵信公司、沒有打電話去一統徵信公司；經警
    員告知通聯紀錄後，則稱伊是打電話找一位黃先生，不知黃
    先生是在一統徵信公司云云；嗣於本院上訴審改稱伊常去一
    統徵信公司等語。依被告乙○○前揭陳述，足見其刻意隱瞞
    常去一統徵信公司之事實。雖被告乙○○辯稱伊之朋友要辦
    貸款，伊直接找趙維君，找不到趙維君才找被告丁○○，伊
    與被告丁○○之通聯電話，純粹是為了聯絡房屋二胎之事云
    云；惟證人趙維君於原法院證稱被告乙○○常到一統公司，
    與公司人員很熟，伊與乙○○有金錢往來，伊不記得辦貸款
    之事，益見被告乙○○前揭所辯，並非事實。蓋依證人趙維
    君之證言，被告乙○○應係常與證人趙維君見面，焉有找不
    到趙維君而找被告丁○○之理？且被告乙○○若要向證人趙
    維君辦理貸款，趙維君豈有不記得之理？又依證人陳福文之
    證詞，陳福文係於82年7、8月間委託被告乙○○幫伊借款5
    、6百萬元，被告乙○○何以拖到82年9月28 日、29日、30
    日才密集與被告丁○○電話聯絡？且證人陳福文證稱伊係透
    過朋友問到被告丁○○電話，伊有與被告丁○○聯絡，則陳
    福文逕將貸款文件交付丁○○即可，何須再透過被告乙○○
    ？況依證人陳福文所言，伊是要找被告丁○○辦理貸款，並
    非如被告乙○○所供是要找證人趙維君貸款。此外，檢察官
    偵查中，對被告乙○○提示前揭通聯紀錄時，被告乙○○辯
    稱伊係透過被告丁○○借錢，借錢喝酒云云。顯見被告乙○
    ○所辯前揭電話通聯，係為聯繫貸款事宜云云，要屬飾卸之
    詞。
、又被告乙○○於偵查中係陳稱伊係借錢喝酒，借款有簽發支
    票；於本院則改稱借錢不是喝酒，伊簽發支票係票貼云云。
    是就簽發支票之原因，前後所述已屬不一，可見被告乙○○
    簽發支票給一統公司之原因，即有可疑。再依證人李朝勝之
    證言，伊有到高賢明坐落台北大安區○居街、忠孝東路五段
    、大龍街等住居所裝置竊聽器，是由一統徵信公司會計姚秀
    娟將要裝置竊聽器之地址、電話號碼報給伊，由一統徵信公
    司之員工禚博魁引導伊去現場裝錄音；證人姚秀娟亦承認確
    有將高賢明之住居所地址、電話號碼傳真給證人李朝勝，並
    稱該要監聽之資料是被告丁○○交給伊，足見高賢明住居所
    被一統公司派員裝置竊聽器，應是被告乙○○透過被告丁○
    ○所為，而被告乙○○在高賢明住居所裝置竊聽器之目的，
    係意圖掌握被害人張贏方之行蹤。蓋被告乙○○若未透過被
    告丁○○找人為之，被告乙○○何須刻意隱瞞其常去一統徵
    信公司及其與被告丁○○接觸頻繁之事實？何須謊稱與被告
    丁○○間電話通聯之目的？凡此在在顯示被告乙○○係欲掩
    飾其透過被告丁○○找人對被害人張贏方潑硫酸之犯行。可
    見被害人張贏方被潑硫酸乙節，應係被告乙○○透過被告丁
    ○○找禚博魁夥同另一外不詳姓名之人所為。而被害人張贏
    方被潑硫酸後，導致意識昏迷、呼吸衰竭，身體及健康有重
    大不治之傷害，並因而致生死亡之結果。此外，被告乙○○
    、丁○○之刑事責任，經檢察官起訴後，先後由本院刑事庭
    以91年度上更 (二)字第707號、89年度上更 (一)字第1144
    號刑事判決依被告等共同使人受重傷，因而致人於死罪，分
    別判處有期徒刑12年確定，復經本院調閱上開刑案之卷宗查
    明無訛。堪信被告等對於原告等之女張贏方確有重傷害致死
    之故意侵權行為甚明。
(二)、原告等依民法第185條第1項、第194條之規定，請求被告
      等連帶賠償精神慰撫金各250萬元，有無理由：
１、按「數人共同不法侵害他人之權利者，連帶負損害賠償責任
    。」、「不法侵害他人致死者，被害人之父、母、子、女及
    配偶，雖非財產上之損害，亦得請求賠償相當之金額。」民
    法第185條第1項、第194條分別定有明文。
２、本件原告等係被害人張贏方之父、母，而張贏方係遭被告乙
    ○○透過被告丁○○找禚博魁夥同另一外不詳姓名之人潑硫
    酸致意識昏迷、呼吸衰竭，於90年8月26日死亡，已如前述
    。則原告等於張贏方死亡後，依民法第185條第1項、第194
    條之規定，請求被告等連帶賠償精神慰撫金，即屬有據。本
    院審酌兩造之身分地位、經濟能力及被告等手段兇殘，原告
    等白髮送黑髮，身心受創嚴重等一切情狀，認原告等各請求
    被告連帶賠償250萬元之精神慰撫金，尚屬適當，應予准許
    。又原告等係其等之女張贏方於90年8月26日死亡後，始得
    依民法第194條之規定主張侵權行為損害賠償請求權，是其
    等於91年7月25日具狀向本院提出損害賠償之請求，即無罹
    於2年時效消滅之問題，被告乙○○為時效抗辯，並非可取
    。
四、綜上所述，原告等基於侵權行為之損害賠償請求權，請求
    被告等連帶賠償原告丙○○250萬元、連帶給付原告甲○○
    250萬元，及均自「民事承受訴訟暨追加及撤回狀」繕本最
    後送達被告之翌日即91年7月31日起至清償日止按年息百分
    之五計算之利息，洵屬正當，應予准許。
五、據上論結，本件原告等之訴為有理由，依民事訴訟法第46
    3條、第385條第1項前段、第78條、第85條第2項，判決如主
    文。
中　　華　　民　　國　　96　　年　　1　　月　　2　　日
                    民事第十庭
                        審判長法　官  阮富枝
                              法  官  吳麗惠
                              法  官  黃豐澤
正本係照原本作成。
被告等如不服本判決，應於收受送達後20日內向本院提出上訴書
狀，其未表明上訴理由者，應於提出上訴後20日內向本院補提理
由書狀（均須按他造當事人之人數附繕本）上訴時應提出委任律
師或具有律師資格之人之委任狀；委任有律師資格者，另應附具
律師資格證書及釋明委任人與受任人有民事訴訟法第466條之1第
1項但書或第2項（詳附註）所定關係之釋明文書影本。
中　　華　　民　　國　　96　　年　　1 　　月　　3 　　日
                              書記官  廖艷莉
附註：
民事訴訟法第466條之1（第1項、第2項）：
對於第二審判決上訴，上訴人應委任律師為訴訟代理人。但上訴
人或其他法定代理人具有律師資格者，不在此限。
上訴人之配偶、三親等內之血親、二親等內之姻親，或上訴人為
法人、中央或地方機關時，其所屬專任人員具有律師資格並經法
院認為適當者，亦得為第三審訴訟代理人。
